臺灣高等法院刑事判決　　　　　　　　　　　　九十年度上更(一)字第一一一號
　　上　訴　人
　　即　被　告　丙○○
　　指定辯護人　本院甲○
右上訴人因殺人未遂案件，不服臺灣士林地方法院八十八年度訴字第五四號，中華民
國八十八年七月二十三日第一審判決（起訴案號：臺灣士林地方法院檢察署八十七年
度偵字第一一一九０號）提起上訴，經判決後，最高法院撤銷發回，本院判決如左：
    主  文
上訴駁回。
    事  實
一、丙○○曾有妨害風化、違反麻醉藥品管理條例、藥事法等前科，又於民國八十六
    年間，因犯妨害風化罪，經臺灣士林地方法院判處有期徒刑六月確定，於八十七
    年六月九日易科罰金執行完畢，詎仍不知悛悔，於民國八十七年十一月十二日晚
    間九時五十三分許，在台北市○○區○○街三十七號七樓前女友蔡美雲住處，因
    買賣美容產品問題，與蔡美雲友人乙○○發生爭執，竟基於普通傷害之故意，持
    其非其所有之木棍乙枝，毆打乙○○，致乙○○受有頭部外傷合併右側額部撕裂
    傷約六×一×０‧五公分、右臂及左手掌擦傷、右膝瘀腫傷、下背部擦傷等傷害
    ，丙○○旋將木棍丟棄於現場後離去。
二、案經乙○○訴請台灣士林地方法院檢察署檢察官偵查起訴。
    理  由
一、訊據上訴人即被告丙○○對於手持木棍打傷告訴人乙○○之事實固不諱言，惟否
    認有何傷害之犯行，辯稱：伊係自衛，並沒有打人之意思，且當時只有揮一拳，
    而伊也有受傷云云。惟查，被告確於右揭時地持木棍毆傷告訴人之事實，業據被
    告丙○○於原審審理時坦承不諱（見原審卷第六十一頁），核與告訴人乙○○指
    訴為被告持木棍毆傷之情節相符（見本院卷第二十二至二十四頁），復據目擊證
    人蔡美雲結證稱：被告確有持木棍毆打乙○○屬實（見原審卷第三十四頁反面）
    ，並有監視錄影帶乙捲扣案可資佐證，而告訴人受傷情形，亦有慶生醫院驗傷診
    斷書及該院八十八年四月二日慶醫總字第八０二００九號函附卷（見偵查卷第三
    頁、原審卷二十五頁）可稽。再者，「對於現在不法之侵害，而出於防衛自己或
    他人權利之行為，不罰。但防衛行為過當者，得減輕或免除其刑。」，固為刑法
    第二十三條所明定，然得主張正當防衛者，以遇有現在不法之侵害為前提，如不
    法侵害尚未發生，即無防衛可言（最高法院二十八年上字第二八七九號判例意旨
    參照），本案被告雖主張其出手係出於正當防衛云云，惟告訴人始終堅稱係被告
    持木棍不發一語，逕往告訴人頭部毆打，告訴人反抗，致手臂、右膝部亦有受傷
    （見偵查卷第二頁原審卷第三十三頁反面），核與目睹證人蔡美雲結證稱：被告
    一開門，木棍就往告訴人頭上打下去，沒看到告訴人拿東西打被告等語大致相符
    （見卷第三十四頁反面），則被告既未遇有何現在不法之侵害，竟主動持木棍毆
    打告訴人，自不符合刑法正當防衛之要件。而被告若僅為防衛自己而持木棍隨手
    一揮，告訴人焉有如前事實欄所述多處受傷之理，亦見被告所辯正當防衛為不足
    採。本件事證明確，被告傷害犯行洵堪認定，應予依法論科。
二、另被告自始至終堅稱：當時確有人與伊一起進電梯，但非其友人，伊與乙○○發
    生爭執時，那人就走了等情不移，此雖為告訴人於偵查及原審中所否認，證人蔡
    美雲亦附合告訴人之詞，證稱：被告及另一男子上來後，有看到被告持木棒朝告
    訴人頭上打去，另一男子拿刀子，有聽到被告說快點快點刺下去，給他死，後來
    伊叫說有警察要來了，那男子就跑掉云云（原審卷第三十四頁反面），然本院質
    之告訴人稱：「（問：當時只有被告打你？）是的，另外有一個人上來但他看到
    我流血就跑掉了，他沒有打我。」等語在卷（見本院卷第二十三頁），與前述說
    詞已有明顯歧異，且經原審勘驗該日監視錄影帶結果：有一男子與被告同時進入
    電梯，被告手上持有木棍，二人一起走出七樓電梯，然於十四秒後，同行該名男
    子旋即再度進入電梯離去，過了二分二十一秒鐘後，被告始進入電梯離去等情，
    並製有勘驗筆錄在卷足憑（見原審卷第四七、四八頁），就案發時間經過情形以
    觀，該名與被告同行男子既於出電梯十四秒後隨即離開現場，當無時間與被告共
    犯傷害犯行，證人蔡美雲所述上情自與實情有違，而以被告之陳述較與事實相符
    ，尚難因該名男子與被告一同出入電梯，即遽以告訴人及證人於偵查及原審中陳
    述認定該名男子與本案被告傷害犯行有關。公訴人起訴認被告夥同不詳男子共為
    開犯行，尚有誤會，併此敘明。
三、核被告所為，係犯刑法第二百七十七條第一項傷害罪。公訴人認被告涉犯刑法第
    二百七十一條第二項、第一項殺人未遂罪嫌，無非以：告訴人因被告以木棍重擊
    頭部而受傷，業經告訴人指訴歷歷，並有診斷書乙紙附卷足稽，並經證人蔡美雲
    敘述明確，被告持以行兇之木棍其質甚為堅硬結實，且持之朝人之頭部重擊，將
    致人於死，此為人人皆知之一般常識，被告非三歲孺子，不可諉為不知，被告竟
    持該木棍朝人頭部重擊，其有殺人故意，彰彰明甚。惟按：(一)殺人與傷害之區別
    ，應以有無殺意為斷，其受傷之多寡，及是否為致命部位，有時雖可藉為認定有
    無殺意之心證，究不能據為絕對標準。故殺人未遂與傷害罪之分野在於行為人有
    無殺人之犯意為認定之準據，最高法院分別著有十八年上字第一三０九號、五十
    九年台上字第三八五八號判例可資參照。而有無犯意應以行為人之主觀意思為準
    ，不以加害方法、受傷之多寡、是否致命部位及下手情形為斷。(二)就犯罪動機而
    言，告訴人與證人蔡美雲均自承被告與告訴人間並無仇恨，未有爭吵，本件係因
    被告與前女友蔡美雲間買賣產品細節問題而與告訴人發生爭執，雙方彼此爭吵而
    互毆，惟終究並非深仇大恨，自難據此率認被告萌生殺機。(三)被告雖持木棍朝告
    訴人揮打，致告訴人受傷，然觀乎前述慶生醫院來函所述，告訴人之病情傷勢為
    ：頭部外傷合併右側額部撕裂傷（六×一×０‧五公分），右臂、左手掌、下背
    部擦傷，右膝瘀傷，被告傷害告訴人之部位雖有及於頭部、右側額部，於人體而
    言非謂不重要，然果若被告係有意置告訴人於死地，豈有不繼續用力朝告訴人頭
    部揮打，以致告訴人於死？且以告訴人傷勢未致頭骨裂傷之情，足見被告用力並
    非甚猛；又被告於蔡女告知已報警後，並未繼續下手，反係旋即離開，應無致告
    訴人於死地之殺意；另告訴人於八十七年十一月十二日至慶生醫院急診縫合後即
    離院，並未住院治療，若未及時就醫並無生命危險，此亦經慶生醫院函敘明確，
    是以尚難僅因傷害之部位在人體之重要部位，即認定被告有殺人之犯意，況告訴
    人於本院調查時亦供稱被告只是想予以傷害而已，應無致其於死之意思等語（見
    本院卷第二十三頁），此外復查無其他積極證據足資認定被告涉有殺人未遂之犯
    行，核被告所為，應係犯刑法第二百七十七條第一項之傷害罪，公訴人認被告犯
    有殺人未遂罪，尚有未洽，起訴法條應予變更。查被告有事實欄所載之犯罪科刑
    執行情形，此有台灣高等法院檢察署刑案紀錄簡覆表附卷可佐，其受有期徒刑之
    執行完畢後，五年以內再犯本件有期徒刑以上之罪，係屬累犯，應依刑法第四十
    七條之規定加重其刑。
四、原審因以被告罪證明確，適用刑法第二百七十七條第一項、第四十七條，罰金罰
    鍰提高標準條例第一條前段之規定，併審酌被告僅因細故即持木棍傷人，惡性非
    輕、告訴人受傷程度及被告迄今尚未能與告訴人達成民事和解等一切情狀，量處
    有期徒刑八月，並說明被告犯本件傷害罪所用之木棍乙枝不沒收之理由（另本件
    亦無證據足資證明該木棍為被告所有），經核認事用法，均無違誤，量刑亦稱妥
    適，被告提起上訴否認犯罪，而指摘原判決不當，為無理由，應予駁回。
據上論斷，應依刑事訴訟法第三百六十八條，判決如主文。
本案經檢察官張秋雲到庭執行職務。
中      華      民      國    九十一    年      三      月     十二     日
                              臺灣高等法院刑事第四庭
                                  審判長法  官  蔡  永  昌
                                        法  官  周  煙  平
                                        法  官  徐  昌  錦
右正本證明與原本無異。
被告不得上訴。
檢察官如不服本判決應於收受送達後十日內向本院提出上訴書狀，其未敘述上訴之理
由者並得於提起上訴後十日內向本院補提理由書（均須按他造當事人之人數附繕本）
。
                                        書記官  吳  金  來
中      華      民      國    九十一    年     三       月     十四     日
附錄    本判決論罪科刑法條：
中華民國刑法第二百七十七條
 (普通傷害罪)
傷害人之身體或健康者，處三年以下有期徒刑、拘役或一千元以下罰金。
犯前項之罪因而致人於死者，處無期徒刑或七年以上有期徒刑；致重傷者
，處三年以上十年以下有期徒刑。
